【裁判字號】    99,台上,928
【裁判日期】    990210
【裁判案由】    貪污
【裁判全文】
最高法院刑事判決              九十九年度台上字第九二八號
上  訴  人  甲○○
選任辯護人  黃紹文律師
            徐美玉律師
            邱基峻律師
上  訴  人  乙○○
上列上訴人等因貪污案件，不服台灣高等法院台南分院中華民國
九十七年十二月九日第二審更審判決（九十六年度上更(一)字第四
六一號，起訴案號：台灣台南地方法院檢察署九十三年度偵字第
一九０四、二八九七號），提起上訴，本院判決如下：
    主  文
原判決撤銷，發回台灣高等法院台南分院。
    理  由
本件原判決撤銷第一審科刑之判決，經比較刑法之新舊規定後，
改判依行為時即修正前刑法牽連犯規定，從一重仍均論處上訴人
甲○○、乙○○二人共同依據法令從事公務之人員，利用職務上
之機會，詐取財物未遂罪刑。固非無見。
惟查：(一)依原判決認定之事實，甲○○因任職行政院海岸巡防署
海洋巡防總局（下稱海巡署海巡總局）支援偵防查緝隊專員，具
司法警察身分，為依法令從事公務之人員。乙○○為其線民，二
人且係高雄縣美濃鎮同鄉，渠等共同基於不法所有意圖，謀議利
用職務上機會，詐取查獲大麻植株檢舉獎金之犯意聯絡，先由乙
○○設法找尋大麻種子後，並找其他不知情之人配合栽種大量大
麻植株，羅某再以秘密證人身份，出面檢舉，供甲○○查獲，而
由甲○○向政府詐取每株大麻植株新台幣（下同）七百元秘密證
人檢舉獎金，雙方並協議所得檢舉獎金，由甲○○分得三成，其
餘七成則歸乙○○所有。渠等為達上開目的，除於民國九十二年
七月間，由乙○○遊說原無犯意之吳豐裕共同栽種大麻販售牟利
外，又為使乙○○自泰國運輸大麻種子回台交吳豐裕栽種，能順
利通過海關檢查，於同年八月二十八日，由甲○○帶同乙○○，
至台灣高等法院高雄分院檢察署（下稱高雄高分檢）找不知情之
葉清財檢察官，隱藏彼等意在詐領大麻植株檢舉獎金之不法謀議
，只報告乙○○將出國買回大量大麻種子回台交人種植後，俾查
獲其幕後買主或金主云云，使葉清財檢察官誤信，並獲得內政部
警政署航空警察局高雄分局（下稱高雄航警局）刑事組小隊長余
政峰同意配合。而上訴人等與羅達榮（經另案判決）三人均明知
大麻種子為毒品危害防制條例所管制之毒品，竟基於意圖供栽種
之用，運輸大麻種子之犯意聯絡，甲○○為求前開詐取檢舉獎金
計畫實現，所安排乙○○攜帶大麻種子入境時，得由其護送入關
，乃事先報請不知情之葉清財檢察官協助通關。葉清財檢察官為
此並函請財政部關稅總局高雄關稅局、財政部關稅總局高雄關稅
局高雄機場分局及高雄航警局等相關單位請予協助乙○○入境通
關，致九十二年九月三十日乙○○、羅達榮二人自泰國購買大麻
種子返台，於當日二十二時許，乙○○攜帶購得之大麻種子入關
時，因甲○○率不知情之海巡署直屬船隊小隊長郭景星、偵查員
溫耀宗、陳志剛及高雄航警局小隊長余政峰、隊員李志勝、李彥
佼等人至高雄機場護送乙○○由不須海關檢查之「綠線」通道進
入，使其得以將混藏於茶葉罐內之一萬餘粒大麻種子，夾帶運送
入境得逞等情。並未認定上訴人等二人有何自國外私運管制物品
進口之走私犯意，即原判決於不另為無罪諭知之理由內，亦說明
上訴人等二人將本件大麻種子運送進口入關，係在葉清財檢察官
核發公文准予通關而進口，非渠二人私運進口，因認不能認渠等
此部分所為構成私運管制物品進口罪（見原判決第四十六頁）。
然原判決於論罪理由內則謂甲○○因職務上機會得知查獲大麻植
株，每株有高達七百元高額檢舉及破案獎金，竟與乙○○共同謀
議，由羅某找來吳豐裕、黃福財、賴進家、黃銘松、陳銘儒等人
栽種大麻，羅某再俟機通報甲○○前往查獲，以詐領檢舉獎金與
破案獎金，其間吳豐裕等人第一次栽種大麻種子部分，遭台南縣
警察局麻豆分局意外查獲，嗣後上訴人等二人與羅達榮三人，均
明知大麻種子係管制進口物品，為使人栽種大麻，竟共同「走私
」大麻種子進口，並利用不知情之葉清財檢察官、高雄航警局小
隊長余政峰等人，核發協助乙○○通關公文，便利其等「走私」
大麻種子入境等語（見原判決第三十九、四十頁）。致原判決所
為事實認定與其理由論述，以及其理由論敘本身，均前後不一，
而有判決理由矛盾之違法。(二)原判決事實認定上訴人等二人係基
於不法所有意圖，謀議利用職務上機會，詐取查獲大麻植株「檢
舉獎金」之犯意聯絡，先由乙○○設法找尋大麻種子後，並找其
他不知情之人配合栽種大量大麻植株，羅某再以秘密證人身份，
出面檢舉，供甲○○查獲，而由甲○○向政府詐取每株大麻植株
七百元秘密證人「檢舉獎金」，雙方並協議所得檢舉獎金，由甲
○○分得三成，其餘七成則歸乙○○所有。而渠等為達此詐取檢
舉獎金目的，先由乙○○出面向甲○○及檢察官葉清財檢舉吳豐
裕意圖販賣而種植大麻，並於九十二年九月三十日，由乙○○、
羅達榮自泰國夾帶大麻種子來台交予吳豐裕等人栽種，而於同年
十月十六日上午七時三十分許，在屏東縣九如鄉九如高幹五七－
一號電桿旁空地，經甲○○率海巡署直屬船隊、高雄航警局等人
員予以查獲，扣得大麻株苗一一０一株。嗣海巡總局直屬船隊隊
員丁嘉慶因不知上情，於九十三年一月二十八日按正常程序簽呈
公文，報請核發查獲本件大麻之「檢舉獎金」七十萬零七百元及
「緝獲獎金」二十三萬一千二百十元（共計一百萬零一千九百十
元），惟因台灣台南地方法院檢察署檢察官循線偵辦此案，經海
巡署海巡總局函轉內政部審核時，發現本案尚有疑義，而未通過
核發前開檢舉獎金，致上訴人等二人此詐取獎金犯行未能得逞等
情。依此，查緝毒品獎金之發給，似分為「檢舉獎金」與「緝獲
（破案）獎金」，而上訴人等二人所擬詐取者，係為前者，即大
麻值株每株七百元之秘密證人檢舉獎金，不包含緝獲獎金。然原
判決於論罪理由內則謂甲○○因職務上機會得知查獲大麻植株，
每株有高達七百元高額「檢舉及破案獎金」，竟與乙○○共同謀
議，由羅某找來吳豐裕、黃福財、賴進家、黃銘松、陳銘儒等人
栽種大麻，羅某再俟機通報甲○○前往查獲，以詐領「檢舉獎金
與破案獎金」，其間吳豐裕等人第一次栽種大麻種子部分，遭台
南縣警察局麻豆分局意外查獲，嗣後上訴人等二人與羅達榮三人
，均明知大麻種子係管制進口物品，為使人栽種大麻，竟共同走
私大麻種子進口，並利用不知情之葉清財檢察官、高雄航警局小
隊長余政峰等人，核發協助乙○○通關公文，便利其等走私大麻
種子入境等語（見原判決第三十九、四十頁）。此似認上訴人等
二人利用甲○○職務上之機會，所擬詐取者，為大麻植株每株七
百元之「檢舉及破獲獎金」，此與上開事實認定並不相符，亦有
判決理由矛盾之違誤。(三)原判決於理由內先載謂乙○○於九十三
年六月三日檢察官訊問時，坦承除第一次庭訊時為脫罪所言，係
屬不實外，餘所言均實在等語，檢察官乃聲請法院停止其羈押獲
准在案，有原審停止羈押刑事裁定在卷足稽，此時羅某已停止羈
押回復自由，斯時甲○○仍在押，直至九十三年十月九日始撤銷
羈押釋放，檢察官乃於九十三年六月十八日函請刑事警察局對乙
○○實施測謊等語。然嗣又以羅某經測謊後，於九十三年八月十
八日經檢察官再傳訊時（即其交保後第二次訊問，此時甲○○已
釋放在外），雖於檢察官訊以「甲○○有無叫你要找人走私大麻
進來種，然後讓他抓？」時，改稱：沒有等語。此經檢察官於同
年月二十三日再度傳訊乙○○時，渠坦承交保後甲○○曾找過伊
，要伊翻供，伊因害怕，所以翻供等語，並供出甲○○於三、四
月間，就教導伊如何去找替死鬼來種大麻，並報他查獲，以賺取
每株七百元查獲獎金等語，因認乙○○所供係甲○○要其翻供等
情，應屬可信，自以渠於九十三年七月七日偵訊時所供較為可採
（見原判決第十七至十九頁）。則甲○○既於九十三年六月三日
乙○○獲准停止羈押釋放時，仍在羈押中，至九十三年十月九日
始經撤銷羈押，渠如何得於同年八月十八日乙○○應檢察官傳訊
之前，要其翻供，不無可疑。乃原判決上開理由竟於括弧內載稱
此時甲○○已釋放在外等語，是原判決此項證據取捨之理由論斷
，未免前後矛盾，自屬判決違背法令。(四)被告以外之人於審判外
之言詞或書面陳述，除法律有規定者外，不得作為證據，刑事訴
訟法第一百五十九條第一項定有明文。而所謂法律有規定者，即
包括同法第一百五十九條之一至之五所規定傳聞證據具有證據能
力之例外情形。故如欲採被告以外之人於審判外之言詞，即如以
警詢或檢察官偵查中之言詞為證據時，必須符合法律所規定之例
外情形，方得認其審判外之陳述有證據能力，並須於判決中具體
說明其符合傳聞證據例外可信之情況及其心證理由，否則即有違
證據法則及判決不備理由之違誤。原判決係以乙○○為本案共同
被告，渠於警詢及檢察官偵查中之供述，若敘及其他共同被告犯
罪情節之相關內容，係屬被告以外之人於審判外之陳述，參照司
法院釋字第五八二號解釋意旨，渠證述其他共同被告犯罪情節時
，並未轉換身分為證人，且加以具結，本應無證據能力，然羅某
既於九十四年十二月九日一審法院審理及原審九十六年三月十五
日審理時，已轉換身分為證人為甲○○作證，因認渠警詢、偵查
中所為陳述，應具證據能力（見原判決第九頁）。則乙○○於警
詢、偵查中關於甲○○犯罪情節部分所為供述，對徐某而言，因
屬被告以外之人於審判外之陳述，依上開規定，原則上應無證據
能力。乃原判決並未說明其如何符合上開傳聞證據例外得認為有
證據能力之情形，徒以乙○○嗣於一審及原審已經轉換為證人身
分為供證，遂認渠警詢、偵查中所為審判外陳述應具證據能力，
應有判決理由不備及採證違法之違失。(五)毒品依其成癮性、濫用
性及對社會危害性分為四級，而其分級、品項得由法務部會同行
政院衛生署組成審議委員會，每三個月定期檢討，報由行政院公
告調整、增減之，其中大麻屬第二級毒品，此由毒品危害防制條
例第二條之規定自明。而依法務部會同行政院衛生署組成審議委
員會就上開毒品分級、品項之公告，其附表二所示，列屬第二級
毒品之大麻（Cannabis、Marijuana、Marihuana），並不包括大
麻全草之成熟莖及其製品（樹脂除外）及由大麻全草之種子所製
成不具發芽活性之製品。則大麻種子及其植（苗）株，是否與大
麻同屬第二級毒品範疇，似非無疑。原判決事實認定「大麻種子
」係毒品危害防制條例所管制之毒品，上訴人等二人與羅達榮竟
共同基於意圖供栽種之用，運輸大麻種子之犯意聯絡，推由乙○
○、羅達榮二人前往泰國洽購大麻種子來台等情，並於論罪理由
內謂「大麻種子」係毒品危害防制條例第二條第二項第二款所列
管制之毒品。因認上訴人等二人與羅達榮意圖供栽種之用，自泰
國走私大麻種子入境，所為係犯毒品危害防制條例第十三條第二
項意圖供栽種之用而運輸大麻種子罪。然就「大麻種子」是否業
經行政院公告列為第二級毒品乙節，則未為必要說明，尚嫌理由
不備。(六)毒品危害防制條例第十八條第一項前段所規定查獲之毒
品，不問屬於犯人與否，均沒收銷燬之，乃刑法第三十八條第一
項第一款之特別規定。且此所稱「查獲」之毒品，係指有罪判決
書於事實欄內，已經認定為被告有罪事實之毒品，即足當之，不
以經當場搜索扣押者為必要，倘未能證明業已滅失，即應依上揭
特別規定，諭知沒收銷燬。原判決理由就扣案大麻植株，認係由
大麻種子栽培而成，植株成熟後得據以製成大麻，而大麻係毒品
危害防制條例第二條第二項第二款所列第二級毒品，因認其屬違
禁物，而其原料之大麻植株亦同，本案查獲時已長成之大麻植株
約一一０一株，應依刑法第三十八條第一項第一款均宣告沒收（
見原判決第四十三頁）。則原判決既認「大麻種子」與「大麻」
同屬毒品危害防制條例第二條第二項第二款所列之第二級毒品，
而處於二者間之「大麻植株」係由大麻種子所栽植培育，且為製
造大麻之原料，其是否亦同屬第二級毒品？如是，本件扣案之大
麻植株約一一０一株，自應依上開規定宣告沒收銷燬，乃原判決
理由對「大麻植株」究是否與大麻種子及大麻同屬第二級毒品乙
節，既未為調查、認定，僅認其係屬違禁物，而依刑法規定為沒
收諭知，尚嫌速斷。另依原判決事實欄二所載，上訴人等二人謀
議利用甲○○職務上機會，詐取毒品檢舉獎金，於九十二年七月
間，即由乙○○遊說原無犯意之吳豐裕與其共同栽種大麻，再販
售牟利，經吳某允諾，二人協議由吳豐裕負責找人栽種，乙○○
則負責尋找買主，所得利潤對分。乙○○旋於同年月二十四日向
甲○○檢舉吳豐裕意圖販賣毒品而種植大麻案，並製作檢舉筆錄
。吳豐裕於同年八月初獲得大麻種子後，覓得黃福財、賴進家等
人，在台南縣六甲鄉菁埔村林鳳營五六三號南方豬舍旁種植大麻
，乙○○因未共同參與種植，未被告知正確種植地點。至同年八
月十二日，因台南縣警察局麻豆分局執行搜贓勤務時，意外在上
址查獲黃福財、賴進家等人種植大麻植株，並起出共計六六一一
株大麻幼苗植株等情。此既經原審認係上訴人等二人犯罪事實之
一部，則其所應成立之罪名為何？又與上訴人等二人嗣於九十二
年九月三十日由乙○○自泰國夾帶大麻種子來台，交吳豐裕栽種
，雖於同年十月十六日經警查獲，然上訴人等二人終未能獲取檢
舉獎金，而應成立利用職務上機會詐取財物未遂部分，二者之法
律關係為何？原判決理由對之均未加論述說明，已嫌理由不備。
且上開第一次查獲之六六一一株大麻植株，縱如原判決認係屬違
禁物，其未依上開刑法規定為沒收諭知，復未說明其理由，亦有
判決不適用法則之違法。(七)刑法於九十四年二月二日修正公布，
九十五年七月一日施行，修正前之刑法第十條第二項規定：「稱
公務員者，謂依法令從事於公務之人員」，經修正為：「稱公務
員者，謂下列人員：依法令服務於國家、地方自治團體所屬機關
而具有法定職務權限，以及其他依法令從事於公共事務，而具有
法定職務權限者。受國家、地方自治團體所屬機關依法委託，從
事與委託機關權限有關之公共事務者」。亦即該次修正後關於公
務員定義，較修正前，已限縮其範圍。而貪污治罪條例第二條關
於公務員之定義，亦於九十五年五月三十日配合修正，自同上修
正刑法施行日實施。此項公務員定義之變更，亦屬刑法第二條第
一項所稱之法律變更。原審未比較上揭新舊法之規定，適用最有
利於行為人之法律，乃逕依修正前刑法及貪污治罪條例關於公務
員定義之規定而為判決，自非適法。又與依據法令從事公務之人
員共犯修正前貪污治罪條例之罪者，依該條例處斷，該條例第三
條定有明文。原判決認定乙○○不具公務員身分，而與依據法令
從事公務之甲○○，共犯貪污治罪條例第五條第二項、第一項第
二款之利用職務上之機會詐取財物未遂罪，則關於乙○○部分，
其主文應諭知「與依據法令從事公務之人員，共同利用職務上之
機會詐取財物未遂」之罪名，始符罪刑法定之原則，乃原判決竟
載為「共同依據法令從事公務之人員，利用職務上之機會詐取財
物未遂」，亦有未洽。以上，或係上訴人等二人上訴意旨所指摘
，或為本院得依職權調查之事項，應認原判決仍有撤銷發回更審
之原因。原判決不另諭知無罪部分，基於審判不可分之原則，併
予發回。
據上論結，應依刑事訴訟法第三百九十七條、第四百零一條，判
決如主文。
中    華    民    國  九十九  年    二    月    十    日
                      最高法院刑事第十二庭
                          審判長法官  張  春  福
                                法官  林  勤  純
                                法官  李  錦  樑
                                法官  陳  國  文
                                法官  郭  毓  洲
本件正本證明與原本無異
                                      書  記  官
中    華    民    國  九十九  年    二    月  二十六  日
                                                      K

司法院資訊處製作；財團法人民間司法改革基金會備份。
